臺灣新北地方法院刑事判決
110年度訴字第476號
公  訴  人  臺灣新北地方檢察署檢察官
被      告  陳柏翰


                    （現另案於法務部○○○○○○○○羈押中）
上列被告因詐欺等案件，經檢察官追加起訴（110年度偵字第667
1號、110年度偵緝字第1078號），被告於本院準備程序中就被訴
事實為有罪之陳述，經告知簡式審判程序之旨，並聽取當事人之
意見後，經本院合議庭裁定由受命法官獨任進行簡式審判程序，
判決如下：
    主  文
陳柏翰犯三人以上共同冒用公務員名義詐欺取財罪，累犯，處有
期徒刑壹年肆月。未扣案之犯罪所得新臺幣壹萬元沒收，於全部
或一部不能沒收或不宜執行沒收時，追徵其價額。
　　事  實
一、陳柏翰與袁瑞祥（前已經本院審結）於民國109年間某日加
    入真實姓名年籍不詳綽號「天下」等成年人成立之具有持續
    性、牟利性及結構性犯罪組織詐欺集團（下稱詐欺集團），
    袁瑞祥負責安排及指派車手，並於取得詐欺款項後轉交予其
    他詐欺成員之工作，陳柏翰則擔任取款車手。嗣陳柏翰、袁
    瑞祥與前開詐欺集團成員共同意圖為自己不法之所有，基於
    三人以上共同冒用公務員名義詐欺取財及共同掩飾或隱匿詐
    欺取財所得來源及去向之犯意聯絡，由不詳詐欺集團成員於
    附表一所示時間，以該編號所示方式詐欺該編號所示之人，
    致其陷於錯誤，而於該編號所示時間、地點、交付如該編號
    所示財物予陳柏翰，陳柏翰再交予袁瑞祥轉交其他詐欺集團
    成員，而以此方式掩飾或隱匿犯罪所得來源及去向。
二、案經李月葉訴由新北市政府警察局海山分局報告臺灣新北地
    方檢察署檢察官追加起訴。
    理  由
一、按除被告所犯為死刑、無期徒刑、最輕本刑為3年以上有期
    徒刑之罪或高等法院管轄第一審案件者外，於第一次審判期
    日前之準備程序進行中，被告先就被訴事實為有罪之陳述時
    ，審判長得告知被告簡式審判程序之旨，並聽取當事人、代
    理人、辯護人及輔佐人之意見後，裁定進行簡式審判程序，
    刑事訴訟法第273條之1第1項定有明文。查本件被告陳柏翰
    所犯係死刑、無期徒刑、最輕本刑為3年以上有期徒刑以外
    之罪，其於本院準備程序就被訴事實為有罪之陳述（見本院
    卷第478頁），經法官告知簡式審判程序之旨，並聽取公訴
    人、被告之意見後，本院合議庭認宜進行簡式審判程序，爰
    依上揭規定裁定由受命法官獨任進行簡式審判程序。又本案
    證據之調查，依刑事訴訟法第273條之2規定，自不受同法第
    159條第1項、第161條之2、第161條之3、第163條之1及第16
    4條至第170條規定之限制，依法均具證據能力，合先敘明。
二、次按，組織犯罪防制條例第12條第1項中段規定：「訊問證
    人之筆錄，以在檢察官或法官面前作成，並經踐行刑事訴訟
    法所定訊問證人之程序者為限，始得採為證據。」，此為刑
    事訴訟證據能力之特別規定，且較92年2月6日修正公布，同
    年9月1日施行之刑事訴訟法證據章有關傳聞法則之規定更為
    嚴謹，自應優先適用。依上開規定，證人於警詢時之陳述，
    於違反組織犯罪防制條例案件，即不具證據能力，不得採為
    判決基礎（最高法院104年度台上字第203號判決意旨可資參
    照）。從而，證人於警詢時之陳述，於違反組織犯罪防制條
    例案件，不具證據能力，而無刑事訴訟法第159條之2、第15
    9條之3等規定之適用。準此，本案證人非在檢察官及法官面
    前依法具結之證述及供述，就被告涉犯組織犯罪防制條例案
    件部分，無證據能力，附此敘明。
三、上揭事實業據被告於本院準備程序及審理時均認罪（見本院
    卷第478、487頁），並有證人即告訴李月葉於警詢之證述在
    卷可憑（見偵6671卷第103至106頁），且有證人即同案被告
    袁瑞祥偵查中及本院準備程序之證述在卷可憑（見偵6671卷
    第299至301頁、本院訴556卷㈠第129頁），並有109年8月31
    日監視器畫面錄影擷圖1份附卷可稽（見偵6671卷第119至12
    8頁），足認被告前揭任意性自白與事實相符，堪以採信。
    是本案事證明確，被告犯行洵堪認定，應依法論科。
四、論罪科刑：
　㈠關於罪名及罪數：
　⒈按行為人於參與同一詐欺集團之多次加重詐欺行為，因部分
    犯行發覺在後或偵查階段之先後不同，肇致起訴後分由不同
    之法官審理，為裨益法院審理範圍明確、便於事實認定，即
    應以數案中「最先繫屬於法院之案件」為準，以「該案件」
    中之「首次」加重詐欺犯行與參與犯罪組織罪論以想像競合
    。縱該首次犯行非屬事實上之首次，亦因參與犯罪組織之繼
    續行為，已為該案中之首次犯行所包攝，該參與犯罪組織行
    為之評價已獲滿足，自不再重複於他次詐欺犯行中再次論罪
    ，俾免於過度評價及悖於一事不再理原則；又犯罪之著手，
    係指行為人基於犯罪之決意而開始實行密接或合於該罪構成
    要件之行為而言。而首次加重詐欺犯行，其時序之認定，自
    應以詐欺取財罪之著手時點為判斷標準；詐欺取財罪之著手
    起算時點，依一般社會通念，咸認行為人以詐欺取財之目的
    ，向被害人施用詐術，傳遞與事實不符之資訊，使被害人陷
    於錯誤，致財產有被侵害之危險時，即屬詐欺取財罪構成要
    件行為之著手，並非以取得財物之先後順序為認定依據（最
    高法院109年度台上字第3945號、110年度台上字第2066號判
    決意旨可供參照）。查被告係於109年間某日起加入詐欺集
    團並為如附表一所示犯行，業經本院認定如前，而上開詐欺
    集團係三人以上，以實施詐術為手段所組成，具有持續性及
    牟利性之有結構性組織，業如前述，被告加入該集團後，未
    曾因與同一集團共同實施詐欺取財行為而經起訴判刑，且本
    院亦係被告參與該集團而經偵查起訴後首先繫屬之法院，有
    臺灣高等法院被告前案紀錄表1份在卷可據，是被告於本案
    如附表一所為，係其參與該集團後於本案中首次詐欺取財行
    為，應論以組織犯罪防制條例之參與犯罪組織罪。
　⒉次查，本案詐欺集團成員有3人以上等情，業據被告於本院準
    備程序及審理時供承在卷，足認被告主觀上已知悉所參與之
    詐欺集團有三人以上，而構成刑法第339條之4第1項第2款三
    人以上共同犯詐欺取財罪；另依洗錢防制法第3條第1款之規
    定，最輕本刑為6月以上有期徒刑以上之罪，係屬洗錢防制
    法所稱之特定犯罪，而被告就附表一所犯刑法第339條之4第
    1項之罪之法定刑為1年以上7年以下有期徒刑，核屬洗錢防
    制法第3條第1款所定義之特定犯罪，而被告與其所屬詐欺集
    團為製造金流斷點且阻撓嗣後特定犯罪之刑事偵查追訴，由
    詐欺集團成員指示由被告向告訴人取得如附表一所示詐欺所
    得款項後，再交予同案被告袁瑞祥轉交其他真實姓名年籍不
    詳之詐欺集團成員，而以此方式隱匿特定犯罪所得之來源及
    去向，自與洗錢防制法第2條第2款之洗錢行為相符，而觸犯
    同法第14條第1項之一般洗錢罪。
　⒊是核被告所為係犯組織犯罪防制條例第3條第1項之參與犯罪
    組織罪、刑法第339條之4第1項第1、2款之三人以上共同冒
    用公務員名義詐欺取財罪、洗錢防制法第14條第1項之一般
    洗錢罪。又刑法第339條之4第1項所列各款為詐欺罪之加重
    條件，如犯詐欺罪兼具數款加重情形時，因詐欺行為祇有一
    個，仍祇成立一罪，不能認為法律競合或犯罪競合（最高法
    院69年台上字第3945號刑事裁判意旨可供參照）；則刑法既
    已另增訂刑法第339條之4第1項第1款之冒用政府機關或公務
    員名義詐欺取財罪，該條文應已將上揭刑法第158條第1項僭
    行公務員職權罪之構成要件與不法要素包攝在內，而以詐欺
    犯罪之加重處罰事由，成為另一獨立之詐欺犯罪態樣予以加
    重處罰，是就被告附表一所示與所屬某詐騙集團成員冒用公
    務員名義詐欺取財所為，應僅構成刑法第339條之4第1項第1
    款、第2款三人以上共同冒用公務員名義犯詐欺取財罪一罪
    ，不另成立刑法第158條第1項僭行公務員職權罪，追加起訴
    書就此部分認被告尚且涉犯僭行公務員職權罪，容有誤會，
    併此敘明。
　⒋被告與袁瑞祥及上開詐欺集團成員間就附表一所示犯行，具
    犯意聯絡及行為分擔，為共同正犯。被告就附表一所犯參與
    犯罪組織罪、三人以上共同冒用公務員名義詐欺取財罪、一
    般洗錢罪，屬一行為而同時觸犯數罪名，為想像競合犯。而
    想像競合犯之處斷刑，本質上係「刑之合併」；其所謂從一
    重處斷，乃將想像競合犯組成之評價上數罪，合併為科刑一
    罪，其所對應之刑罰，亦合併其評價上數罪之數法定刑，而
    為一個處斷刑。易言之，想像競合犯侵害數法益者皆成立犯
    罪，論罪時必須輕、重罪併舉論述，同時宣告所犯各罪名，
    包括各罪有無加重、減免其刑之情形，亦應說明論列，量刑
    時併衡酌輕罪部分量刑事由，評價始為充足，然後依刑法第
    55條前段規定「從一重處斷」，非謂對於其餘各罪可置而不
    論。因此，法院決定處斷刑時，雖以其中最重罪名之法定刑
    ，做為裁量之準據，惟於裁量其輕重時，仍應將輕罪合併評
    價在內（最高法院108年度台上字第4405、4408號判決意旨
    可供參照）。查本案被告於本院準備程序及審理時，均就違
    反洗錢防制法之部分坦承犯行，而在偵查或審判中自白，應
    依洗錢防制法第16條第2項規定減輕其刑。是被告就附表一
    所犯參與犯罪組織罪、三人以上共同冒用公務員名義詐欺取
    財罪、一般洗錢罪，應從一重之三人以上共同冒用公務員名
    義詐欺取財罪處斷。
　㈡關於刑之加重：
　　按司法院釋字第775 號解釋，依解釋文及理由之意旨，係指
    構成累犯者，不分情節，一律加重最低本刑，於不符合刑法
    第59條所定要件之情形下，致生行為人所受之刑罰超過其所
    應負擔罪責之個案，不符罪刑相當原則、比例原則。於此範
    圍內，在修正前，為避免發生上述罪刑不相當之情形，法院
    就該個案應裁量是否加重最低本刑；依此，該解釋係指個案
    應量處最低法定刑、又無法適用刑法第59條在內減輕規定之
    情形，法院應依此解釋意旨裁量不予加重最低本刑（最高法
    院108年度台上字第338號判決意旨參照）。又依上開司法院
    釋字第775號解釋，係就刑法第47條第1項限期有關機關於該
    解釋公布之日起2年內（即110年2月22日前）應予修正，然
    並未宣告刑法第47條第1項倘未於2年內修正即失其效力，是
    本案裁判時，刑法第47條第1項既仍屬有效之法律，本院自
    應依上開解釋文意旨，就本案被告有構成累犯者，裁量是否
    依刑法第47條第1項加重其最低本刑，附此敘明。查被告前
    有如附表二所示經法院科刑判決之前案紀錄，有臺灣高等法
    院被告前案紀錄表在卷足憑。是被告於執行完畢後5年內故
    意再犯本案有期徒刑以上之罪而為累犯，審酌司法院大法官
    釋字第775號解釋意旨，本案被告所涉如附表一所示犯行，
    並無上開情事，且依刑法第47條第1項規定加重其最低本刑
    尚不至於發生罪刑不相當之情形，應依刑法第47條第1之規
    定加重其刑。
　㈢本案量刑：
　　爰以行為人之責任為基礎，審酌被告正值青壯，不思以正當
    途徑獲取財物，反加入詐欺集團而與詐欺集團成員共同遂行
    詐騙行為，欲牟取不法報酬，且透過詐欺集團成員間之組織
    化及分層分工，使上開詐術更容易遂行，且詐欺所得之款項
    流向難以查緝，手段可議，所為實不足取，而應予非難；又
    佐以被告參與本案犯行之手段及情節，及附表一所示告訴人
    所受財產上損害之程度；兼衡被告雖於本院準備程序及審理
    時均坦承犯行，態度尚可，惟迄今均未與附表一所示告訴人
    達成調解以賠償其損害等節；復衡酌被告於本院審理時自承
    最高學歷為高中畢業之智識程度，被告先前從事網咖工作，
    每月收入約新臺幣（下同）35,000元，未婚、無子女，目前
    無需扶養之親屬或家人之家庭狀況及經濟情形等一切情狀，
    量處如主文所示之刑，以資懲儆。
五、沒收：
　　被告本案獲得報酬10,000元，業經被告於本院準備程序時供
    承在卷（見本院卷第238頁），為被告本案犯罪所得，雖未
    扣案，應依刑法第38條之1第1項規定宣告沒收，並依同條第
    3項規定，同時諭知於全部或一部不能沒收或不宜執行沒收
    時，追徵其價額。
六、末按，發起、主持、操縱或指揮犯罪組織者，處3年以上10
    年以下有期徒刑，得併科新臺幣1億元以下罰金；參與者，
    處6月以上5年以下有期徒刑，得併科新臺幣1千萬元以下罰
    金。但參與情節輕微者，得減輕或免除其刑；犯第1項之罪
    者，應於刑之執行前，令入勞動場所，強制工作，其期間為
    3年，組織犯罪防制條例第3條第1項、第3項固有明文，然因
    上開規定就受處分人之人身自由所為限制，違反憲法比例原
    則及憲法明顯區隔原則之要求，與憲法第8條保障人身自由
    之意旨不符，並於110年12月10日之日起失效，業經司法院
    大法官以釋字第812號解釋在案，是就參與犯罪組織者，得
    於刑之執行前，令入勞動場所，強制工作之規定，既經司法
    院大法官認定有違憲之情事，且自解釋公布之日起失其效力
    ，本案自無從對被告宣告強制工作，附此敘明。
據上論斷，應依刑事訴訟法第273 條之1 第1項、第299條第1項
前段，判決如主文。
本案經檢察官黃冠傑追加起訴，檢察官顏汝羽到庭執行職務。
中　　華　　民　　國　　111 　年　　3 　　月　　11　　日
                  刑事第七庭  法  官  白承育
上列正本證明與原本無異。
如不服本判決，應於判決送達後20日內敘明上訴理由，向本院提
出上訴狀 (應附繕本) ，上訴於臺灣高等法院。其未敘述上訴理
由者，應於上訴期間屆滿後20日內向本院補提理由書「切勿逕送
上級法院」。
                              書記官  馬韻凱
中　　華　　民　　國　　111 　年　　3 　　月　　16　　日
附表一（金額均為新臺幣）：
編號 犯罪事實      告訴人 詐欺時間及方法 告訴人交付之財物 與告訴人面交之人 收水之人 1 李月葉 由不詳詐欺集團成員於109年8月31日9時30分許致電李月葉分別冒稱健保署人員、警政署楊警官及派出所林所長等佯稱李月葉金融帳戶涉嫌刑案犯罪工具，需提領帳戶存款交付警察及司法人員監管，致李月葉陷於錯誤，而依指示交付右列財物。 李月葉自其玉山商業銀行、彰化商業銀行、農會及郵局等金融帳戶內提領220,000元在新北市○○區○○路○段00巷00號3樓住處交予陳柏翰。 陳柏翰（由袁瑞祥通知到現場） 袁瑞祥，袁瑞祥再轉交其他不詳詐欺集團成員。 
附表二：
編號 被告 前案紀錄 執行情形 1 陳柏翰 ⒈因違反毒品危害防制條例案件，經臺灣臺北地方法院以97年度訴字第1550號判決判處有期徒刑1年8月確定（下稱甲案）。 ⒉因違反毒品危害防制條例，經臺灣高等法院98年度上訴字第3851號判決有期徒刑4年、3年，應執行有期徒刑6年確定（下稱乙案）。 ⒊因違反毒品危害防制條例，經本院100年度易字第3214號判決有期徒刑5月、6月，應執行有期徒刑10月確定（下稱丙案）。 ⒋因違反毒品危害防制條例，經本院100年度簡字第2744號判決有期徒刑3月確定（下稱丁案）。 ⒈丙、丁案嗣經本院100年度聲字第5615號裁定定應執行有期徒刑11月確定（下稱戊案）。 ⒉甲、乙、戊案接續執行，於105年5月6日因縮短刑期假釋出監，108年4月28日縮刑期滿假釋未經撤銷視為執行完畢。 
附錄本案論罪科刑法條全文：
中華民國刑法第339條之4
犯第三百三十九條詐欺罪而有下列情形之一者，處一年以上七年
以下有期徒刑，得併科一百萬元以下罰金：
一、冒用政府機關或公務員名義犯之。
二、三人以上共同犯之。
三、以廣播電視、電子通訊、網際網路或其他媒體等傳播工具，
    對公眾散布而犯之。
前項之未遂犯罰之。
洗錢防制法第2條
本法所稱洗錢，指下列行為：
一、意圖掩飾或隱匿特定犯罪所得來源，或使他人逃避刑事追訴
    ，而移轉或變更特定犯罪所得。
二、掩飾或隱匿特定犯罪所得之本質、來源、去向、所在、所有
    權、處分權或其他權益者。
三、收受、持有或使用他人之特定犯罪所得洗錢防制法第14條有
    第二條各款所列洗錢行為者，處七年以下有期徒刑，併科新
    臺幣五百萬元以下罰金。
前項之未遂犯罰之。
前二項情形，不得科以超過其特定犯罪所定最重本刑之刑。
洗錢防制法第14條
有第二條各款所列洗錢行為者，處7年以下有期徒刑，併科新臺
幣5百萬元以下罰金。
前項之未遂犯罰之。
前二項情形，不得科以超過其特定犯罪所定最重本刑之刑。
組織犯罪防制條例第3條
發起、主持、操縱或指揮犯罪組織者，處三年以上十年以下有期
徒刑，得併科新臺幣一億元以下罰金；參與者，處六月以上五年
以下有期徒刑，得併科新臺幣一千萬元以下罰金。但參與情節輕
微者，得減輕或免除其刑。
具公務員或經選舉產生之公職人員之身分，犯前項之罪者，加重
其刑至二分之一。
犯第一項之罪者，應於刑之執行前，令入勞動場所，強制工作，
其期間為三年。
前項之強制工作，準用刑法第九十條第二項但書、第三項及第九
十八條第二項、第三項規定。
以言語、舉動、文字或其他方法，明示或暗示其為犯罪組織之成
員，或與犯罪組織或其成員有關聯，而要求他人為下列行為之一
者，處三年以下有期徒刑，得併科新臺幣三百萬元以下罰金：
一、出售財產、商業組織之出資或股份或放棄經營權。
二、配合辦理都市更新重建之處理程序。
三、購買商品或支付勞務報酬。
四、履行債務或接受債務協商之內容。
前項犯罪組織，不以現存者為必要。
以第五項之行為，使人行無義務之事或妨害其行使權利者，亦同
。
第五項、第七項之未遂犯罰之。